最高法院民事判決　　　　　　　　　　　　　　　　八十八年度台上字第三八八號
　　上 訴 人　甲○○
　　被上訴人　乙○○
右當事人間請求塗銷所有權登記等事件，上訴人對於中華民國八十六年十月十四日台
灣高等法院第二審判決（八十五年度上字第一八六○號），提起上訴，本院判決如左
：
    主  文
原判決廢棄，發回台灣高等法院。
    理  由
本件上訴人主張：伊於民國六十八年十月十一日與福欣建設股份有限公司（下稱福欣
公司）訂約，購買坐落台北市松山區○○○段三三一等地號土地上，由該公司興建之
「嘉華吳興二村」五樓Ｄ十五號房屋一戶，嗣雙方同意買賣標的物更換為Ｂ２四樓（
下稱系爭建物）。伊已依約支付買賣價金新台幣（下同）九十七萬元，福欣公司並於
七十一年六月十七日由清源營造股份有限公司（下稱清源公司）代理，將系爭建物點
交予伊。伊於七十二年間遷入居住，惟迄未辦理建物保存登記。系爭建物之起造人李
鑾竟於八十四年三月二十八日與第一審共同被告林茂雄訂約，將起造人權利以五十
一萬元轉讓與林茂雄，林茂雄再於同年四月二十日以一百五十萬元將之售予被上訴人
。系爭建物所有權第一次登記則係以李鑾為出賣人，被上訴人為買受人，於八十四
年四月二十八日由江村富代書代理雙方向法院辦理契約公證，以被上訴人名義於同年
六月六日辦畢登記。被上訴人僅為林茂雄所利用之人頭，並未支付買賣價金與林茂雄
，其等通謀為虛偽意思表示，依民法第八十七條第一項之規定，買賣契約應屬無效。
又系爭建物之所有權係由福欣公司因興建而原始取得，李鑾係人頭起造人，並未實
際向福欣公司購買系爭建物，李鑾既非房屋所有權人，自無權將該屋出賣他人，況
起造人名義僅為行政上之便宜措施，並非法律上之權利，應無從轉讓，李鑾與林茂
雄之買賣係以不能之給付為標的，依民法第二百四十六條之規定，契約視為不成立，
是李鑾不得將起造人名義轉讓與林茂雄，林茂雄更不得將之轉讓與被上訴人，被上
訴人所為建物所有權第一次登記並無法律上原因，應予塗銷。伊與福欣公司就系爭建
物訂有買賣契約，得依契約請求福欣公司辦理建物所有權第一次登記，福欣公司為伊
之債務人，復為系爭建物之所有權人，被上訴人無法律上原因受利益，致福欣公司之
所有權受損害，福欣公司又怠於行使權利，伊為保全債權自得代位福欣公司行使不當
得利返還請求權及所有權妨礙排除請求權，請求被上訴人塗銷登記等情。爰求為命被
上訴人塗銷系爭建物所有權第一次登記之判決（上訴人另請求被上訴人與第一審共同
被告林茂雄間就系爭建物所為之買賣行為應予撤銷部分，經第一審判決上訴人敗訴，
上訴人提起上訴後，又撤回上訴）。
被上訴人則以：上訴人並未舉證證明林茂雄與伊間係虛偽買賣，且李鑾是向曾清源
（或清源公司）購買系爭建物，再將系爭建物轉售林茂雄，並非出售起造人權利。嗣
林茂雄將系爭建物售予伊，伊為符合土地登記規則之規定，以便順利辦理保存登記，
遂直接與李鑾簽訂買賣契約並經公證，此乃便宜措施，伊取得建物所有權之原因關
係，仍為伊與林茂雄間之買賣契約，並非無法律上之原因。又現行法對出賣他人之物
並不禁止，縱認李鑾與林茂雄簽約當時尚未取得系爭建物所有權，亦無礙於其買賣
契約之適法性。而系爭建物係由清源公司申請復照興建完成，所有權應歸清源公司自
建取得，福欣公司既非系爭建物之所有權人，上訴人主張代位福欣公司行使不當得利
返還請求權及所有權妨礙排除請求權，於法無據，況上訴人並未舉證證明福欣公司如
何怠於行使權利，其主張代位權亦不合法等語，資為抗辯。
原審維持第一審所為上訴人敗訴之判決，駁回其上訴，無非以：上訴人主張其於六十
八年十月十一日與福欣公司訂約購買該公司興建之「嘉華吳興二村」五樓Ｄ十五號房
屋一戶，嗣雙方同意買賣標的物更換為系爭建物，其後因福欣公司發生財務危機，乃
由清源公司接手興建，並於七十一年六月十七日由清源公司代理，將系爭建物點交予
上訴人，上訴人即舉家遷入居住，惟迄未辦理建物第一次登記，而系爭建物之起造人
李鑾則於八十四年三月二十八日與林茂雄訂約，將起造人權利以五十一萬元轉讓與
林茂雄，林茂雄再於同年四月二十日以一百五十萬元將之售予被上訴人，系爭建物所
有權第一次登記係以李鑾為出賣人，被上訴人為買受人，於八十四年四月二十八日
由江村富代書代理雙方在法院辦理契約公證，以被上訴人名義於同年六月六日辦畢登
記之事實，業據提出被上訴人所不爭之房屋預定買賣契約書、土地預定買賣契約書、
切結書及交屋通知單、不動產買賣契約書、土地房屋買賣契約書、授權書、通知書等
件為證，被上訴人除否認李鑾與林茂雄間，以及林茂雄與被上訴人間之買賣標的係
起造人權利外，對其餘事實均不爭執，上訴人前揭主張除被上訴人有所爭執部分外，
均堪信為真實。上訴人主張被上訴人係林茂雄所營公司之職員，為林茂雄所利用之人
頭，林茂雄與被上訴人間之買賣契約係出於通謀虛偽意思表示等情，並未舉證證明其
主張之事實為真實，其泛指林茂雄與被上訴人間係通謀虛偽買賣，自難憑採。林茂雄
與李鑾於八十四年三月二十八日訂立不動產買賣契約，第一條即載明買賣之不動產
標的為系爭建物，林茂雄再於八十四年四月二十日將系爭建物出售與被上訴人，有兩
造所不爭之契約書足憑。自契約文義解釋當事人之真意，上開買賣之標的應為系爭建
物，並非「起造人名義之權利」甚明，上訴人指買賣契約係以不能之給付為標的，容
有誤會。林茂雄為履行出賣人之義務，使被上訴人取得系爭建物所有權，而由被上訴
人與李鑾簽訂買賣契約經法院公證，並直接以被上訴人名義辦理建物所有權第一次
登記，此僅為林茂雄是否違反稅法上規定之問題，不影響前開買賣契約標的之解釋或
契約之效力，被上訴人辦理系爭建物所有權第一次登記，係基於其與林茂雄間之買賣
關係，並非無法律上原因，核與「不當得利之要件」不合。上訴人係與福欣公司訂約
購買系爭建物，惟上訴人自承福欣公司因財務困難而由清源公司接手興建，且福欣公
司曾與清源公司共同簽立授權書，福欣公司承諾將「嘉華吳興二村」之全部工程發包
予清源公司承建，並同意由清源公司全權收取客戶之工程款，清源公司亦立具切結書
予上訴人，於切結書上明系爭建物由清源公司繼續負責承造，保證完工交屋，產權
清楚，並詳細列明買賣標的物與價金，上訴人如何繳交尾款予清源公司，房屋坪數如
何依照原合約規定，多退少補，若逾越期限或發生任何糾紛或發生任何事故，清源公
司負責人曾清源應將購屋者所繳價款全部退回，另貼給利息等攸關買賣之事項，清源
公司並出具交屋通知單給上訴人收執，有兩造所不爭之授權書、切結書及交屋通知單
足憑。俱見清源公司曾與福欣公司訂約，承擔福欣公司出售系爭建物予上訴人所生之
債務，且獲得上訴人之承認至明。依民法第三百零一條之規定，福欣公司對上訴人所
負出賣人之義務，業因清源公司為債務承擔而免除，上訴人購買系爭建物對福欣公司
所得主張之債權，僅能對受讓人清源公司行使，其對福欣公司已無債權存在。上訴人
主張代位福欣公司訴請被上訴人塗銷系爭建物第一次登記，於法無據，自無從准許。
清源公司於七十一年五月二十五日申請復照時，即登記李鑾為起造人，七十二年六
月二十九日申請使用執照時，亦列李鑾為起造人，李鑾並於台灣台北地方法院檢
察署八十四年度偵字第二四二六六號被訴詐欺案偵查中，陳明其先前任職清源公司，
曾清源曾向其借款，其則購買系爭建物，後來因長年居住國外，才將房屋售予林茂雄
云云，有兩造所不爭之建造執照（復照）申請書、使用執照申請書、不起訴處分書可
參。被上訴人依前揭買賣關係申請系爭建物所有權第一次登記，經地政機關為登記之
公告，公告期內無人提起異議而獲准登記確定，如其登記原因行為無效或經撤銷，亦
僅真正權利人在未有第三人信賴登記取得所有權之前，得對被上訴人主張塗銷登記請
求權而已，究不能置業經完成登記之事實於不論，指被上訴人尚未取得建物所有權。
上訴人主張代位福欣公司行使不當得利返還請求權及所有權妨礙排除請求權，請求被
上訴人塗銷系爭建物所有權第一次登記，均於法無據等詞，為其判斷之基礎。
查本件上訴人係主張，系爭建物由福欣公司建造而原始取得所有權，清源公司為福欣
公司之承包商，代理福欣公司將系爭建物點交予上訴人云云（一審補字卷七頁、訴字
卷一○五頁、原審卷三五、四一、七一、一○三、一五四頁）。原審竟認上訴人係自
承福欣公司因財務困難而由清源公司接手興建系爭房屋，進而為不利於上訴人之認定
，已有認定事實不憑證據之違法。次按，民法第三百零一條規定第三人與債務人之債
務承擔契約，須第三人與債務人以移轉債務為目的，訂立契約，承擔債務人之債務，
並經債權人承認而對於債權人發生效力。本件依福欣公司負責人徐兩福與地主林茂雄
等人，於六十九年七月五日所訂「合作建築房屋契約書」所載，曾清源（即清源公司
負責人）係建商徐兩福之連帶保證人（一審訴字卷五八至六九頁）；依福欣公司與清
源公司於六十九年二月一日所訂「授權書」記載，清源公司係福欣公司之承包商及代
理收款人（同卷宗七四頁）；依清源公司於七十年五月七日對客戶張景永所發出之通
告函記載，清源公司亦僅為福欣公司之承包商（同卷宗七五頁）。究竟系爭建物由何
人出資建造，何時建造完成，福欣公司與清源公司之關係如何，兩家公司何時訂立債
務承擔契約，清源公司承擔福欣公司何項債務，債務承擔契約何時經債權人承認，原
審俱未調查審認，遽為不利於上訴人之判決，亦嫌速斷。又上訴人主張，系爭建物起
造人名義原為福欣公司，清源公司雖將該名義變更為李鑾，惟系爭建物係由福欣公
司起造而原始取得所有權，李鑾並無出售系爭房屋之權利云云，亦屬重要攻擊方法
，原審僅引另案刑事案件檢察官不起訴處分書為據，而未說明其斟酌調查該刑事案件
資料之結果所得心證之理由，亦有判決不備理由之違法。末查，依前開徐兩福與地主
於六十九年七月五日所訂合建契約記載，林茂雄亦為提供土地合建之地主之一。另依
李鑾與林茂雄間之不動產買賣契約書第一條、第十一條第十款，及林茂雄與被上訴
人間土地房屋買賣契約書第一條、第八條記載（一審補字卷十八至二六頁），系爭房
屋先後順序之買受人林茂雄及被上訴人，於八十四年三月及四月間，先後買受系爭建
物時，均明知該建物早於七十三年間已取得使用執照，建物且由第三人（即上訴人）
占有使用中，其買賣之標的物又僅為建物部分，此均與一般買賣情形有異。上訴人因
而聲請調查被上訴人是否確有資力購買系爭建物，其資金來源如何，辦理建物所有權
第一次登記之經過情形如何，何以願以高價購買存有糾紛之系爭建物等事項，以證明
被上訴人與林茂雄間之買賣係屬通謀虛偽意思表示（一審訴字卷五四至五六頁）。乃
原審均未調查審認，亦未說明不予調查之意見，遽認上訴人未舉證證明被上訴人與林
茂雄間之買賣契約為通謀虛偽意思表示，而為不利於上訴人之判決，尤欠允當。上訴
論旨，指摘原判決不當，求予廢棄，非無理由。
據上論結，本件上訴為有理由，依民事訴訟法第四百七十七條第一項、第四百七十八
條第一項，判決如主文。
中      華      民      國    八十八    年      二      月    二十六    日
                              最高法院民事第二庭
                                  審判長法官  曾  桂  香
                                        法官  徐  璧  湖
                                        法官  劉  福  聲
                                        法官  黃  秀  得
                                        法官  許  朝  雄
      右正本證明與原本無異
                                              書  記  官
中      華      民      國    八十八    年      三      月     十五     日
